【裁判字號】    89,訴,782
【裁判日期】    900509
【裁判案由】    拆屋還地
【裁判全文】
臺灣新竹地方法院民事判決  八十九年度訴字第七八二號
    原      告  甲○○○○
    法定代理人  丙○○
    訴訟代理人  乙○○
    被      告  新竹縣新埔鎮農會
    法定代理人  劉春輝
右當事人間請求拆屋還地事件，本院判決如左：
    主    文
原告之訴及假執行之聲請均駁回。
訴訟費用由原告負擔。
    事    實
甲、原告方面：
一、聲明：
（一）被告應將坐落新竹縣新埔鎮○○段六七八地號土地（以下簡稱系爭土地）上如
      附圖（即新竹縣竹北地政事務所八十九年十二月十三日複丈成果圖）所示ＡＢ
      ＣＤＥ範圍上之地上物拆除，將該部分土地交還原告，並自民國七十五年一月
      一日起至土地交還日止，按年給付原告損害金新臺幣（下同）三十五萬四千元
      。
（二）原告願供擔保，請准宣告假執行。
二、陳述：
    緣系爭土地為原告所有，詎被告未經同意，竟擅自占用該土地內如附圖所示ＡＢ
    ＣＤＥ部分面積合計三六三點九八平方公尺，搭蓋建物，迭經原告請求，均拒絕
    拆屋還地，原告爰依物上請求權之法律關係，訴請被告拆除前開地上物，將占用
    之土地返還原告。又因被告無權占用上開土地，致原告受有損害，因系爭土地未
    有申報地價，其公告地價即為申報地價，而該土地自七十四年至七十九年間為止
    ，每平方公尺公告地價為六千五百元，八十年至八十五年間每平方公尺為八千四
    百元，八十六年至八十九年每平方公尺為五千零八十九元，是原告爰另依侵權行
    為及不當得利之法律關係，並依土地法第一零五條準用同法第九十七條之規定，
    請求被告賠償其無權占有上開土地之期間，即自七十五年一月一日起至土地交還
    日止，以申報地價百分之八點五計算，即按年給付原告損害金三十五萬四千元。
三、對被告抗辯所為之陳述：
（一）被告雖提出所謂之契約書及土地租賃合約書影本各一份，辯稱兩造間就系爭土
      地存有不定期租約云云，惟原告予以否認。蓋因被告提出之前述契約書及土地
      租賃合約書，其上所載之寺廟名稱與原告名稱不符，契約書上也無蓋用寺廟大
      印，且當時原告之寺廟管理人，依被告所提舊的謄本所載有蔡金球、黃戴松、
      張蘭室等三人，且原告並無主任管理人之設置，是原告對外之任何法律行為應
      以該三人共同為之方屬有效，但被告提出之契約書上只有張蘭室一人，不足以
      代表原告與對造簽訂任何契約，是原告皆否認該等契約書之真正。
      另依據系爭土地之人工登記簿謄本所示，該土地於三十五年六月十七日之所有
      權人為原告，而當時原告之管理人為陳利興、潘錦河、傅阿、曾蘭芳及藍樹
      輝五人，迨七十三年一月二十三日管理人變更為丙○○，由此，足以反證被告
      所提上開契約書及合約書非真正。
（二）被告另辯稱因原告就其所有，包含系爭土地之十筆土地多年來無力繳納地價稅
      ，乃與被告約定由其代為繳納地價稅，用以抵繳租金云云，惟查，被告固有代
      為原告繳納土地稅金之情形，惟並不包含系爭土地，而原告就其所有坐落新埔
      鎮之土地，包含系爭土地在內，共計十筆，皆從未出租予被告，惟因原告之管
      理人丙○○於七十二年十一月十五日接任該職後，因原告經費拮據，無力繳納
      地價稅，而見被告又有侵占原告土地情事，故於原告繳納地價稅之經費無著時
      ，即請被告代墊地價稅，並言明俟土地返還時歸還，故被告所謂以繳稅代租金
      之說，即屬空言，且原告於經費足夠時，即自行繳納地價稅。況原告從未以租
      賃所得申報綜合所得或營利所得，亦從未開立收據予被告，而被告係事業單位
      ，亦從未開立相關扣繳憑單於原告，由此，益足以證明原告絕無以稅金代租金
      之意思。
（三）被告另以其係向原告承租系爭土地及舊三六六地號土地後，用以提供予改制前
      之台灣省糧食局新竹事務所（即改制後之行政院農委會北區糧食管理處新竹辦
      事處，簡稱該事務所）在該二筆土地上興建倉庫，供被告所屬農會會員使用，
      因此原告乃進而與該事務所就系爭土地等設定地上權云云。惟查，依本院所調
      取之有關前述舊三六六地號土地設定地上權之相關資料中，提及係由被告提供
      搭建倉庫用地乙節，與事實不符，概因土地是原告所有。且雖然原告就舊三六
      六地號土地有設定地上權予該事務所，惟此與系爭土地無關，被告實不得執此
      用以辯稱兩造間就系爭土地存有租賃關係。
四、證據：提出土地登記簿影本一份、地價謄本影本一份、新竹縣竹北地政事務所函
    影本各一份、地價稅繳款書影本二紙、土地登記謄本影本十份、原告管理人改選
    之相關備查及會議紀錄資料，並聲請本院至現場履勘，併囑託地政人員實施測量
    。
乙、被告方面：
一、聲明：
（一）原告之訴駁回。
（二）訴訟費用由原告負擔。
（三）如受不利判決，願供擔保請准宣告免假執行。
二、陳述：
（一）被告不爭執占用原告系爭土地之事實，惟系爭土地（舊地號三六五地號）係由
      原告於日據時期，即昭和十一年（西元一九三六年，即民國二十五年）二月十
      二日，即已出租予被告之前身「有限責任新埔信用購買販賣利用組合」建屋使
      用，期間三十年（即自西元一九三六年至一九六六年，即民國二十五年至五十
      五年），嗣於四十三年十二月三十日，同為原告所有之舊地號三六六之土地上
      之文昌祠寺廟因遭火災燒毀，故原告亦將該筆土地出租予被告，雙方約定租賃
      期間自四十四年一月一日起至七十三年十二月三十一日止，亦為三十年，租金
      以每一坪每年七台斤稻谷計算按年繳清，被告得將應繳稻谷依市價行情折算現
      款繳納，而被告自與原告訂定前述之租約後，均逐年依約繳納租金，嗣因原告
      無錢繳納地價稅，乃自六十七年間起，央請被告以每年代為繳交地價稅之方式
      折抵租金迄今，且被告代為繳納地價稅之土地，確有包括系爭土地，倘被告非
      以代繳地價稅之方式以折抵租金，而係如原告所稱僅係借款予原告以代其繳款
      ，何以兩造未曾談及原告返還借款之情事，而原告迄未返還借款予被告？
（二）被告就該舊三六五地號即系爭土地及舊三六六地號二筆土地，確實都已向原告
      承租，其中三六六地號土地是被告承租後再交給臺灣省糧食局蓋倉庫後，提供
      予被告使用，而原告於當時亦有就該筆土地設定地上權給省糧食局，此有該局
      所列管之新埔農會倉庫紀錄卡、財產卡及土地登記謄本可考，係直至八十四年
      間被告始將該三六六地號土地返還原告。雖然該二筆土地上所興建倉庫之時間
      不同，惟因其實際使用者均係被告所屬農會會員，而土地承租人亦均為被告，
      其間自有關聯性，若兩造間無租賃關係存在，被告係屬無權占用土地，原告何
      以於當時同意設定地上權予糧食局？是依台灣省文獻會所檢送本院之農委會北
      區糧食管理處新竹辦事處在民國五十一年間興建新埔倉庫及申請設定地上權之
      相關資料可知，該倉庫之用地確係由被告向原告承租後提供予省糧食局設定地
      上權，且再對照被告所提出之前述租賃契約書及陸續繳納代原告繳納地價稅以
      抵付租金之事實，均可佐證兩造間就系爭土地確有租賃關係存在。況系爭土地
      由被告建屋使用迄今已六十餘年，而其坐落位置又在原告寺廟之正前方，相隔
      不到十公尺，果被告無使用權源，何以數十年來均未見原告為任何主張，此顯
      悖於常理。
（三）代表原告將系爭土地及舊三六六地號土地出租予被告並簽訂契約書及合約書之
      張蘭室，不論於昭和十一年或民國四十三年，均係原告之管理人，此有登記簿
      謄本可資佐證，原告雖辯稱張蘭室僅係三位管理人中之一人，並無代表權云云
      ，惟查，依被告所提三十三年六月十七日登記簿謄本所載管理人固為蔡金球、
      黃戴松及張蘭室等三人，然因系爭土地雙方簽訂租約係早在日據時期即民國二
      十五年之時，而當時原告之管理人是否亦係前開之三人或僅張蘭室一人，尚難
      遽認，且縱歷來原告之管理人均為二人以上，張蘭室是否為主任委員而得直接
      代表原告為法律行為，亦有究明之必要。
（四）本件兩造就系爭土地之租地建屋契約，雖在五十五年底已期滿且未另行訂定書
      面契約，惟被告仍繼續使用系爭土地，並以兩造行之有年之慣例，即由被告代
      原告繳交地價稅用以折抵租金之方式，繳納租金迄今，歷經多年，從未間斷，
      更未曾聽聞原告有任何反對之意思表示，是兩造間就系爭土地顯然已有不定期
      租賃契約關係存在，是被告既係基於租賃關係合法使用系爭土地，自非無權占
      有，原告之請求均無理由。
（五）依新竹縣政府九十年三月二十二日九十府民禮字第二四一三一號函覆本院，係
      稱原告尚未依法定程序完成寺廟登記，則原告是否有當事人能力及其法定代理
      人是否確為丙○○，因涉及其能否提起本件訴訟，原告應先予以釐清。
三、證據：提出契約書影本、土地租賃合約書影本、代繳地價稅明細表影本、舊的土
    地登記簿影本、倉庫紀錄卡影本、財產卡影本、被告之明細分類帳影本各一份、
    地價稅繳款書影本十二紙、土地登記謄本五份為證，並聲請訊問證人蔡煥勳，及
    聲請本院向新竹縣竹北地政事務所及行政院農業委員會北區糧食管理處新竹辦事
    處、台灣省文獻委員會調取就舊三六六地號土地於五十幾年間申請設定地上權及
    興建倉庫之相關資料，並向新竹縣政府調取原告自日據時代成立迄今歷來管理人
    、法定代理人之相關選任、登記資料，暨聲請本院命原告自行提出自日據時代成
    立迄今歷年之相關管理人、法定代理人選任、登記及決議事項會議紀錄資料。
丙、本院依原告之聲請至現場履勘，並囑託新竹縣竹北地政事務所派員實施測量。
    理    由
一、程序方面：
    按非法人之團體，設有代表人或管理人者，有當事人能力，民事訴訟法第四十條
    第三項定有明文，由村民所組織之寺廟若具有一定之辦事處及獨立之財產，與一
    定之目的，即與民事訴訟法第四十條第三項所稱之非法人之團體相當，最高法院
    著有四十三年度臺上字第一四三號判例可資參照。查本件原告甲○○○○係坐落
    新竹縣新埔鎮之一寺廟組織，雖迄今尚未向新竹縣政府依法完成寺廟登記，此有
    新竹縣政府九十府民禮字第二四一三一號函在卷可憑，然其具有一定之名稱、目
    的、辦事處及獨立之財產，目前亦設有管理人丙○○，此亦有原告提出之文昌祠
    信徒七十二年第一次大會紀錄、新竹縣新埔鎮○○段六一○、六七七、六七八、
    七九八、七九九、八○○、八○一、八○二、八○四、六七六等地號土地登記謄
    本附卷可稽，是依上開規定，原告縱使非為法人，亦屬民事訴訟法上之非法人團
    體，即具當事人能力，其得為本件訴訟之當事人應無疑義，先此敘明。
二、得心證之理由：
（一）本件原告起訴主張：系爭土地係其所有，然被告無權占用系爭土地中如附圖所
      示ＡＢＣＤＥ範圍部分並搭蓋建物，迭經原告請求，均拒絕拆屋還地，致原告
      受有損害，爰請求被告將該地上物拆除，返還土地，並依侵權行為及不當得利
      之法律關係，請求被告按年賠償其自七十五年一月一日起至交還前開占用土地
      之日止，按年計算之損害金三十五萬四千元予原告等情；被告則以其前身「有
      限責任新埔信用購買販賣利用組合」於昭和十一年二月十二日即民國二十五年
      二月十二日曾向原告承租系爭土地，並與當時原告之管理人張蘭室簽定契約書
      ，期間三十年，原告所有另一舊地號為三六六號之土地，亦於四十三年十二月
      三十日出租予被告，並由原告同一管理人與被告簽定合約書，租期自四十四年
      一月一日起至七十三年十二月三十一日止，亦為三十年，而被告承租該三六六
      號土地後，即交由臺灣省糧食局蓋倉庫予當地農民使用，臺灣省糧食局並於該
      土地上設定有地上權，嗣於上開二筆土地分別租賃期滿後，被告仍繼續使用該
      二筆土地，並以兩造行之有年之慣例，即由被告代原告繳交其所有十筆土地地
      價稅之方式繳納租金，迨至八十四年被告始將其中三六六地號之土地返還原告
      ，惟仍繼續承租使用系爭土地，故兩造間就系爭土地顯然尚有不定期租賃契約
      關係存在，被告既係基於租賃關係合法使用系爭土地，自非無權占有，原告之
      請求應無理由等語，資為抗辯。
（二）原告主張其所有之系爭土地上，如附圖所示Ａ部分，面積七點四二平方公尺，
      Ｂ部分，面積一一九點五平方公尺，Ｃ部分，面積一００點五八平方公尺，Ｄ
      部分，面積一二三點一平方公尺，Ｅ部分，面積十三點三八平方公尺，為被告
      占用並搭蓋建物之事實，業據原告提出土地登記謄本為證，並經本院至現場履
      勘，製有勘驗筆在卷可稽，且據本院囑託新竹縣竹北地政事務所派員實施測量
      後，有該所以九十北地所二民字第八六七號函檢送之複丈成果圖在卷可憑，復
      為被告所不爭，應堪信為真正。惟被告另以前揭情詞置辯，認兩造間就系爭土
      地有不定期租賃關係，然為原告所否認，主張被告係屬無權占有，是本件所應
      審究者，厥為：兩造間就系爭土地租賃關係是否存在？經查：
  １、被告抗辯其前身即「有限責任新埔信用購買販賣利用組合」曾於四十三年十二
      月三十日及昭和十一年（即民國二十五年）二月十二日，與原告所委託之代表
      人即管理人張蘭室分別就舊三六六地號土地及系爭土地定有租賃契約，租期皆
      為三十年之事實，業經提出該土地租借合約書及契約書為證，而原告並不爭執
      被告之前身為「有限責任新埔信用購買販賣利用組合」之事實，惟以該契約書
      上所載之寺廟名稱與原告不符，也無蓋用寺廟大印，且當時原告之管理人依被
      告所提舊的謄本所載有蔡金球、黃戴松、張蘭室等三人，非僅張蘭室一人，併
      依人工登記簿謄本所載，系爭土地於三十五年六月十七日之所有權人即原告，
      其當時之管理人有陳利興、潘錦河、傅阿、曾蘭芳及藍樹輝等五人，迨七十
      三年一月二十三日管理人始變更為丙○○等情，而否認被告所提上開契約書及
      合約書之真正。經查，被告所提出之前述契約書原本，確屬甚為老舊之情，為
      原告所不爭執，且訴外人張蘭室自日據時代至民國四十九年改選前，確係原告
      之管理人之事實，亦據原告自承在卷（九十年二月一日言詞辯論筆錄），且有
      被告提出之系爭土地舊的登記簿謄本上之記載可憑，而依該舊的謄本所載，原
      告自三十五、六年起至四十九年間改選前，其管理人有蔡金球、黃戴松、張蘭
      室三人，自四十九年改選後，其管理人則有陳利興、潘錦河、傅阿、曾蘭芳
      、藍樹輝，而對照該二份契約書所載簽訂之日期分別為民國二十五年、四十三
      年間，當時張蘭室尚為原告之管理人，是前述二份契約書上註明原告之管理人
      為張蘭室，核與事實相符。參以該二份契約書中，其中第一份針對舊三六五地
      號即系爭土地部分，業已提及承租人租用土地，係作為倉庫其他敷地使用，核
      與被告占用系爭土地，係自日據時期起即在該處搭建倉庫使用之情相符，再者
      ，就第二份之土地租借合約書部分，其中提及：「甲（即新埔文昌祠管理人代
      表張蘭室）所管理座落舊地名新埔三六六番地之文昌祠，因廟宇曾遭火災，而
      致完全燒失，故將該祠土地，地目祠，地號第三六六號，面積... 出租與乙，
      用為建築倉庫及宿舍敷地... 」之情，核與原告所自承其之廟宇曾於三十幾年
      間因發生火災燒毀，且被告曾使用其所有之舊三六六地號土地，於八十四年間
      其始收回該地興建廟宇之情節，大致相符，由此，已可看出前開二份契約書之
      真實性。雖依原告提出之人工登記簿謄本所示，系爭土地於三十六年六月十六
      日登記之原告管理人為陳利興、潘錦河、傅阿、曾蘭芳及藍樹輝等五人，然
      此一記載，已與前述舊的登記簿謄本之註記不符，本院參酌台灣省文獻委員會
      函送之有關舊三六六地號土地於五十幾年間申請設定地上權及興建倉庫之相關
      資料中，其中有關舊三六五（即系爭土地）以及舊三六六地號土地之舊登記簿
      謄本所載，均註明原告之管理人在四十九年改選後始變更為前述五人之情形，
      可認該人工登記簿謄本上登載原告之管理人為五人，應係直接將原告在四十九
      年管理人改選後之陳利興、潘錦河、傅阿、曾蘭芳及藍樹輝等五人，列為原
      告之管理人所致。是原告執此地政機關作業登載之簡省，遽認被告所提土地租
      借合約書及契約書並非真正云云，即不足採。再查，原告另以前述合約書及契
      約書所載寺廟名稱與原告不符、也無蓋用寺廟大印為理由，爭執合約書及契約
      書之真正，惟張蘭室係原告當時之管理人之事實，已如前述，而該二份文書係
      張蘭室所簽訂並蓋章亦為原告所不爭，故縱使上面所載之廟宇名稱與原告目前
      之名稱不盡相同，亦僅生該合約書及契約書是否對原告生效之問題，並無礙於
      該二份文書皆係由張蘭室及被告訂定之真實性，原告據以否認該二份文書之真
      正即不足採。
  ２、次查，被告辯稱於四十三年十二月三十日，同為原告所有之舊地號三六六之土
      地上之文昌祠寺廟因遭火災燒毀，原告乃併將該筆土地出租予被告，雙方約定
      租賃期間自四十四年一月一日起至七十三年十二月三十一日止，亦為三十年，
      租金以每一坪每年七台斤稻谷計算按年繳清，被告得將應繳稻谷依市價行情折
      算現款繳納，而被告自與原告訂定前述之租約後，均逐年依約繳納租金，嗣因
      原告無錢繳納地價稅，乃自六十七年間起，央請被告以每年代為其繳交所有之
      十筆土地地價稅之方式折抵租金迄今，且被告代為繳納地價稅之土地，確有包
      括系爭土地之情，已據被告提出前述之土地租借合約書影本一份、代繳地價稅
      明細表影本、被告之明細分類帳影本各一份、地價稅繳款書影本十二紙為證，
      且原告亦不爭執被告確有自六十七年起至八十八年為止（中間僅八十六年無）
      ，為其繳納其所有十筆土地之地價稅之事實，而依被告提出之前述地價稅繳款
      書影本所示，確亦有包含系爭土地者。雖原告陳稱係因其經費拮据，乃向被告
      借款，由被告先為其代墊稅款，並約明待日後被告返還占用之土地時，雙方始
      加以會算後，再由原告返還借款云云，惟查，原告之法定代理人丙○○於九十
      年一月九日言詞辯論期日時陳稱：「稅金的部分是因為之前，對造有使用我們
      的土地，我們就沒有收他們的租而要他們代繳稅金，但是沒有包含系爭土地」
      、「從七十幾年時才開始，因為以前沒有課地價稅，對造代繳到去年，他們有
      代繳地價稅的土地都已經還給我們了，稅單是我親自拿給農會的總務主任蔡煥
      勳，這筆土地是他們侵占的，三六五這筆土地是我們自己繳的稅金」，嗣後於
      同年二月一日言詞辯論期日時另陳稱：「因為文昌祠沒有錢，我拿稅單請他們
      去繳，我是向農會借錢，不是用他們的繳稅來抵租金」、「迄今還沒還錢，我
      當時接管理委員時就（與對方）說土地還我們的時候，我們就把錢還給他們」
      等語，是依原告法定代理人上開之陳述，倘其陳述為真，則應係自其在七十二
      、三年間接任原告之管理人時，業已代表原告與被告約明，就被告代其繳納之
      不包含系爭土地之其他土地之地價稅，待被告日後返還不包含系爭土地之其他
      占用土地時，原告即與被告會算而予以返還。惟查，被告辯稱其先前占用原告
      之土地，其中舊三六六地號土地，已於八十四年間經原告之要求而返還，目前
      僅剩系爭土地並未返還之情，為原告所不否認，則倘原告法定代理人前開所述
      係由原告向被告借款以繳納地價稅之情屬實，何以迄今原告猶未與被告就其間
      長達二十幾年間，多達六十七萬二千四百七十元（此見被告提出之明細表，為
      原告所不爭執）借款數額予以會算，亦未曾返還任何借款予被告？已與常情有
      違。況證人即先前擔任被告之總務股長之蔡煥勳到庭證稱：「（問：被告有無
      為原告繳地價稅？）有，是從六十七年開始就為原告繳，一直繳到八十八年，
      繳納情形如被證三的表，六十七年開始是陳興寧交地價稅的稅單給我，告訴我
      說這就是要我們代繳稅金以充作付租，之前是分兩期繳納，所以是五月及十月
      的時候交給我，後來楊先生接任後，因為地價稅改成一年交一次，所以他就在
      每年十一月將稅單交給我們，由我們繳納作為租金，都是他們拿到農會交給我
      ，我再拿給農會的會計去繳，所繳的土地及筆數就和被告在一月九日提的稅單
      相同，也包含系爭六七八地號土地。」等語，而證人蔡煥勳乃係被告方面，與
      原告接洽代繳地價稅事宜之人，其所述有代原告繳納地價稅之情，為原告所不
      爭執，且其所述當時雙方言明被告代繳之地價稅，其抵作繳付予原告租金之情
      形，核衡前開之說明，亦與常情較符合，是證人蔡煥勳前開之證述內容，應較
      為可採。由此，被告上開所辯有代原告繳納地價稅以抵充系爭土地之租金乙節
      ，尚非全然虛妄。
  ３、又查，被告辯稱其就原告所有之另筆舊三六六地號土地，亦已向原告承租，並
      於承租後再交給臺灣省糧食局蓋倉庫後，提供予被告及其所屬農會會員使用，
      而原告於當時亦有就該筆土地設定地上權給省糧食局，係直至八十四年間被告
      始將該三六六地號土地返還原告之情，已據被告提出倉庫紀錄卡影本、財產卡
      影本一份為證，且本院經被告之聲請向新竹縣竹北地政事務所及台灣省文獻委
      員會，調取有關該舊三六六地號土地於五十幾年間申請設定地上權及興建倉庫
      之相關資料，經台灣省文獻會以九０文整字第八七五號函檢送相關資料，由本
      院予以檢閱結果，其中在工程合約中，業已提及其設置倉庫之地點為新埔鎮農
      會，其倉庫名稱亦提及為新竹事務所新埔鎮農會倉庫，另於「台灣省糧食局新
      竹事務所五０年十月二日糧竹一字第一０四三二號行文予台灣省糧食局之稿中
      ，其第一段亦載明：「鈞局五十年九月八日糧一字第三二二二六號令以新埔鎮
      農會提供擬建局有倉庫用地為文昌祠所有，惟該祠管理人更換後迄未向該管地
      政事務所辦理變更登記希即轉知該農會儘速辦理俟管理人名義變更登記辦妥再
      行報憑核辦」，第二段記載：「本案管理人變更登記業經向竹北地政事務所於
      五十年九月二十七日辦妥，茲謹檢送土地登記總簿謄本乙份」，另記載有附呈
      ：【新埔鎮○○段三六五、三六六號土地登記總簿謄本乙份計二紙】，而於台
      灣省糧食局新竹事務所五十年十月二十四日糧竹一字第一一三二０號稿行文予
      被告農會之稿中，亦提及：「查貴會為提供建倉用地與本所訂定地上權設定契
      約乙案，應辦理基地管理人名義變更登記等... 檢還地上權設定契約暨土地使
      用權證明書各一份」，另台灣省糧食局以五十年十月二十日糧一字第三七五三
      ０號令發文予其所屬之新竹事務所之內容中，亦載明：「事由：為新埔鎮農會
      提供建倉基地乙案... 二、據報新埔鎮農會提供建倉基地應辦文昌祠管理人名
      義變更登記業已辦竣應予備查至該倉庫新建工程.... 」等情。且原告確就其
      所有之舊三六六地號土地，即目前之該地段七九八、七九九、八００地號土地
      ，於五十三年間辦理設定地上權予當時之台灣省糧食局新竹管理處，為原告所
      不爭執，且原告就其所有之包含系爭土地及另筆舊三六六地號之土地，確係於
      五十年間辦妥其管理人之變更登記，並由蔡金球、黃戴松、張蘭室變更為前述
      之五人之情，亦如前述，核與上開台灣省文獻會所檢送之前開資料記載內容相
      符，且因該等文獻會檢送之資料係屬公文書，準此，堪認其內所載之內容應為
      真實。是於五十幾年間當時之台灣省糧食局新竹管理處，既係透過被告找到該
      舊三六六地號土地，予以在其上興建倉庫，並透由被告而取得原告之同意，辦
      理取得該土地之地上權登記，原告並因此辦理該等土地之管理人名義之變更登
      記，且於前開之辦理地上權登記之文件資料中，尚含有「土地使用權證明書」
      ，倘兩造間就該舊三六六號土地間無租賃關係存在，被告當時係屬無權占用該
      土地，何以原告於當時仍同意就該土地，設定地上權予透由被告居中找尋土地
      之台灣省糧食局新竹管理處？是依台灣省文獻會所檢送本院之農委會北區糧食
      管理處新竹辦事處在民國五十一年間興建新埔倉庫及申請設定地上權之相關資
      料可知，該倉庫之用地確係由被告向原告承租後，其後始提供予省糧食局設定
      地上權，由此，益可證明被告所提出之前述在四十三年十二月間就該舊三六六
      地號土地，所訂之土地租借合約書，確係原告與被告所訂立無訛，該合約書上
      所載出租人名義為「新埔文昌廟」，雖與原告之名稱稍有差別，惟並不影響該
      租賃契約之出租人確為原告之同一性之認定。
  ４、本件兩造間前就該舊三六六地號土地確存有租約關係，已如前述，而因就該三
      六六地號土地租約之訂立，其中原告部分，因原告當時有管理人三人即蔡金球
      、黃戴松及張蘭室，乃係由當時管理人之代表即張蘭室出面與被告訂約之情，
      亦有該份土地租借合約書上所載「... 新埔文昌祠管理人代表張蘭室... 」之
      記載可稽，由此，已可認定張蘭室在當時原告之管理人中，所具有之代表性之
      地位。而就系爭土地而言，依被告所提出之前述在民國二十五年二月十二日訂
      立之契約書所載，當時係由原告之管理人張蘭室與被告所訂。雖原告主張當時
      其寺廟之管理人亦不只張蘭室一人，惟卻僅由張蘭室一人出面與被告簽約，可
      見當時張蘭室係無權代理原告，其所訂之租約對原告不生效力等語，惟查，經
      本院向新竹縣政府函查原告之管理人資料，惟據該府表示因原告未向其辦理寺
      廟登記，故其並無原告管理人選任、更換之備查資料之情，已有該府之前述函
      文在卷可憑，然依前開所述，僅得依前述之系爭土地舊的登記簿謄本之記載，
      得知原告自三十五年間開始，其管理人為蔡金球、黃戴松及張蘭室三人，亦無
      從遽以推認於二十五年間，於張蘭室出面與被告就系爭土地訂立租約時，原告
      當時之管理人亦為三人。參以原告於七十二年間改選管理人時，亦僅選任丙○
      ○一人為其管理人，是原告陳稱其於七十二年間改選管理人之前，其管理人人
      數均不祇一人乙節，是否屬實，已值探究。本院審酌原告嗣後已於四十三年間
      就另筆舊三六六地號土地，由當時管理人之代表張蘭室出面接洽，與被告訂立
      契約而出租予被告，其期間與前述系爭土地之契約書同為三十年，且二份契約
      均為被告建倉用地而租賃之相類似情形，併嗣後被告係以代原告繳納地價稅之
      方式以抵付租金，以及被告在系爭土地上搭蓋建物之所在，距離原告寺廟坐落
      之位置僅十餘公尺遠，有本院八十九年十二月十三日勘驗筆錄在卷可憑，且被
      告在系爭土地上所搭蓋之倉庫及其他地上物，其中部分建物已存在有數十年之
      久之情，亦為原告所不爭執，倘被告就系爭占用之土地無使用之權源，何以在
      本件訴訟之前，數十年來均未見原告為任何之主張？此顯悖於常理等情，認被
      告辯稱於二十五年間張蘭室出面，就系爭土地與被告簽訂前述之定期租約時，
      係有權代表原告乙節，應堪以採信。
（三）按「租賃期限屆滿後，承租人仍為租賃物之使用收益，而出租人不即表示反對
      之意思者，視為以不定期限繼續契約」，民法第四百五十一條定有明文。本件
      依前所述，兩造間就系爭土地，確已在二十五年間訂有定期之書面租約，約定
      租賃期限為三十年，至五十五年二月十一日屆滿。雖在五十五年間租期屆滿時
      兩造未另行訂定書面契約，惟因被告仍繼續使用系爭土地，並以兩造行之有年
      之慣例，即由被告代原告繳交地價稅用以折抵租金之方式，繳納租金予原告迄
      至八十八年間為止，歷經多年，期間未曾聽聞原告有任何反對之意思表示，是
      兩造間就系爭土地在五十五年二月十一日原訂書面租約之租期屆滿後，已轉變
      為不定期租賃契約之關係存在，則被告既係基於租賃關係合法使用系爭土地，
      自非無權占有。從而，原告基於物上請求權之法律關係，訴請被告拆除系爭土
      地上，如附圖所示之前述ＡＢＣＤＥ部分之地上物，將土地返還予原告，並另
      本於不當得利及侵權行為之法律關係，請求被告賠償其至返還土地前，因占用
      前開土地所生之相當於租金之損害金，於法即屬無據，均應予以駁回。而原告
      之訴既經駁回，其假執行之聲請亦失所附麗，亦應併予駁回之。
三、本件事證已臻明確，兩造其餘之攻擊防禦方法及舉證，核與判決無影響，毋庸一
    一論列，併此敘明。
四、據上論結，本件原告之訴為無理由，依民事訴訟法第七十八條，判決如主文。
中      華      民      國      九十      年      五      月     九     日
                                  臺灣新竹地方法院民事第一庭
~B法      官  鄭政宗
右為正本係照原本作成。
如對本判決上訴，須於判決送達後廿日內向本院提出上訴狀。
~B法院書記官  王恬如
中      華      民      國    九十      年      五      月       九     日


司法院資訊處製作；財團法人民間司法改革基金會備份。
